最高法院刑事判決　　　　　　一○○年度台上字第六二六八號
上　訴　人　白育泉
選任辯護人　郭憲文律師
上列上訴人因殺人案件，不服台灣高等法院中華民國一○○年九
月六日第二審更審判決（一○○年度重上更(二)字第三號，起訴案
號：台灣板橋地方法院檢察署九十四年度偵字第一○六六○、一
六四三六號），提起上訴，本院判決如下：
    主  文
上訴駁回。
    理  由
按刑事訴訟法第三百七十七條規定，上訴於第三審法院，非以判
決違背法令為理由，不得為之。是提起第三審上訴，應以原判決
違背法令為理由，係屬法定要件。如果上訴理由書狀並未依據卷
內訴訟資料，具體指摘原判決不適用何種法則或如何適用不當，
或所指摘原判決違法情事，顯與法律規定得為第三審上訴理由之
違法情形，不相適合時，均應認其上訴為違背法律上之程式，予
以駁回。本件上訴人白育泉上訴意旨略稱：(一)、原判決事實欄記
載上訴人於故意將被害人林佩儀（下稱被害人）推下水流湍急之
新北市三峽區大豹溪過程中，因被害人拉扯、掙扎、反抗，致上
訴人跌擦大豹溪上醒心橋水泥護欄及柏油路面，受有左前臂、右
手掌臂、右手肘、脖子、右腳脛骨等處擦刮傷及背部瘀傷等情，
亦即認定上訴人所受之前開傷害，均係跌擦醒心橋水泥護欄及柏
油路面所造成，但理由內卻說明「足見雙方確曾拉扯，被害人確
實掙扎，尤以被告（指上訴人，下同）頸部正面之擦刮傷，部位
隱密，背部之瘀傷呈現中間長方形、左邊自肩至腰，面積甚大，
手肘有指甲刮痕及深剜痕……佐以醒心橋護欄乃水泥造，高約七
十公分，依卷附照片顯示護欄表面粗糙……顯然被告之非擦刮之
傷勢部分係與被害人拉扯造成」，竟又謂上訴人之頸部、背部及
手肘等處傷害係與被害人拉扯所致，事實之記載與理由之敘述不
盡相符，自嫌理由矛盾。(二)、依卷附法務部法醫研究所（下稱法
醫研究所）民國九十九年七月七日法醫理字第0990002666號函覆
意見，上訴人之傷勢較似擦傷及刮痕，應係滑倒所致，原判決卻
論斷該傷係跌擦醒心橋水泥護欄及柏油路面造成，已有未當。又
上訴人供陳其所受之傷，係在醒心橋下為搭救被害人而於水中滑
倒、擦刮石頭所致，且依其所述之案發時間，醒心橋面應非潮濕
易滑，況以上訴人之力量，如其真有與被害人拉扯，是否會因此
而滑倒，亦令人存疑，再上訴人若因與被害人拉扯而滑倒受傷，
何以臉部並無擦刮傷？被害人之身上為何亦無擦刮傷？又上訴人
果因與被害人拉扯而滑倒，被害人何以不趁機逃離、呼救？足見
原判決前開論斷違背經驗法則、論理法則及證據法則。(三)、原審
以第一審於履勘醒心橋時，因見該橋下之大豹溪水流湍急，即認
案發當日大豹溪之水流應同樣湍急，如被害人自醒心橋上墜落大
豹溪水面，當不致因該橋橋墩旁之石頭而產生更嚴重之外傷及骨
折，據謂被害人確係由醒心橋上墜落大豹溪。但對履勘現場當日
之大豹溪雨量究竟如何，卻未予查明，焉能就該兩日之大豹溪水
流作比較，且上訴人於第一審履勘現場時，已表示案發當日之水
流較小，而由第一審於前開履勘時所拍攝之現場相片顯示，醒心
橋下之大豹溪水面仍布滿石頭，卷附法醫研究所九十六年十月五
日法醫理字第0960004169號函又說明「若由距離河床十．五公尺
處的橋上墜落，傷勢應該更多一些」。另法醫研究所函覆意見雖
認被害人之外表鈍性傷係生前傷，但對此並未作切片檢查，而被
害人之第一頸椎脫臼及右側第三肋骨骨折固均屬生前傷，且有生
活反應，然其造成原因究係遭毆打、發生車禍或從高處墜落，卻
仍待調查，被害人雖亦有可能係自醒心橋上墜落至上訴人所指發
現被害人倒地之該橋第一橋墩下，惟此尚應依被害人墜落當時之
姿勢及環境而作判斷。然由卷內證據及現場事後之實際環境觀察
，應可排除被害人係自醒心橋上墜落之可能性，況本件法醫研究
所前後覆函之意見，又彼此相齟齬，是原審前揭判斷，即與卷內
證據不相符合，亦有證據上理由矛盾之違法。(四)、依卷附相片所
示，案發後上訴人之手肘、頭部及背部等處雖均受傷，但法醫研
究所之函覆意見既認該傷係滑倒所致，且於偵查中經檢驗被害人
之指甲結果，並未檢出上訴人之DNA ，上訴人又供陳有自行抓身
體之習慣，上訴人前開傷勢亦可能係其自抓所致，原判決認係上
訴人於案發時與被害人拉扯而遭抓傷，但因經水流之衝擊，致被
害人指甲內未留存上訴人之皮屑，既與前揭資料不相吻合，亦難
認符合論理法則。(五)、上訴人之辯護人於原審更審前及此次更審
時，均以案發當日傍晚醒心橋上之燈光如何？該橋橋頭附近既有
數戶住家，倘上訴人當時確與被害人在醒心橋上發生爭吵，何以
未有住戶知情而出面指證？此與上訴人能否在醒心橋上將被害人
推下大豹溪及被害人是否係因失足、自殺而墜落該橋下等事實之
認定攸關等理由，請求再於夜間至案發現場履勘，雖第一審曾於
日間至現場履勘，但未就上訴人如何在醒心橋上推落被害人及其
位置、落河之位置，暨橋上有無足令人跌落之濕滑處等勘驗，復
未向附近住戶詢問有關醒心橋夜間之情形及於案發當時有無聽到
異聲，乃原審未依辯護人之請求前往履勘，僅憑警方所拍攝之醒
心橋夜間錄影帶資為判決依據，並嫌調查未盡。(六)、上訴人係供
陳與被害人在三峽區東眼橋上發生爭執，並在該處車上毆打被害
人，且查無證據證明上訴人與被害人係在醒心橋上相互拉扯，又
無附近居民出面指證其二人確在醒心橋上吵架，原判決祇依據上
訴人事後之違常行為，遽認上訴人係基於殺人之直接故意而在醒
心橋上將被害人推落大豹溪，顯難認為適法云云。
惟查：原判決綜合全案證據資料，本於事實審法院職權推理之作
用，認定上訴人確有其事實欄所載之犯行。因而撤銷第一審之科
刑判決，改判仍論處上訴人殺人（量處有期徒刑十五年）罪刑，
已詳細說明其採證認事之理由。所為論斷，俱有卷證資料可資覆
按。對於依憑上訴人之供述，證人林冠澎、林佩蓉、陳秀梅、鄭
荖胡、吳謹斌、蔡明達、白文環、陳嘉玲之證詞，卷附上訴人與
被害人所持用行動電話之通聯紀錄、勘驗屍體筆錄、相驗屍體證
明書、驗斷書、上訴人之受傷照片、國立台灣大學工程科學及海
洋工程學系教授謝傳璋鑑定報告書（下稱謝傳璋教授鑑定報告書
）、法醫研究所鑑定書及函、第一審勘驗現場筆錄、現場照片、
國軍北投醫院精神鑑定報告書、第一審勘驗現場錄影帶、台北縣
（新北市）政府警察局三峽分局拍攝醒心橋夜間照明情形錄影帶
，如何已足認定上訴人有隱瞞自己已婚之身分與未婚之被害人交
往，並於九十四年六月十二日中午十二時許，邀被害人前往大豹
溪谷之醒心橋、東眼橋等地遊玩，嗣於同日傍晚十八時、十九時
許，在醒心橋上，因坦言已婚且妻子即將生產，而與被害人發生
口角，並掌摑被害人臉部，二人進而互相拉扯，上訴人竟憤而基
於殺人之直接故意，強將被害人推落橋下之大豹溪，任令被害人
在湍急溪水中溺斃之犯行；依據卷附謝傳璋教授鑑定報告書記載
，被害人於九十四年六月十二日夜間遭上訴人自醒心橋上推下大
豹溪後，迨至同年月十四日近中午時，始在三峽溪被人發現屍體
，因該地區於同年月十二日午後曾下大雨，當日累積雨量為二三
．五mm，翌日午後十五時許該處亦有豪雨，當日累積雨量達一六
二mm，則被害人屍體在湍急之溪水中經漂流、浸泡二日，縱被害
人於與上訴人拉扯或掙扎時，指甲內曾沾有上訴人之皮屑，亦因
此而無法存留，如何之不得僅以被害人指甲內之檢體，未檢出上
訴人之 DNA，遽謂被害人未曾與上訴人拉扯或掙扎，而法醫研究
所法醫理字第0990002666號函所示之上訴人受傷原因，亦不足資
為有利於上訴人之認定。亦皆已詳加說明。上訴意旨對原審之前
揭論斷，究有何違背經驗法則或論理法則之違法情形，並未依據
卷內資料為具體之指摘，上訴意旨(四)、(六)，仍執前開陳詞，據以
指摘原判決為違背法令，係以片面之自我說詞，對原審採證認事
之適法職權行使，並已於理由內說明之事項，漫事指摘，與法律
規定得為第三審上訴理由之違法情形，不相適合。且查：(一)、原
判決事實欄係記載：「於同日（九十四年六月十二日）傍晚十八
、十九時許，在醒心橋上，因白育泉坦言已婚，且妻懷孕即將生
子等情事，林佩儀聞言與白育泉發生口角，白育泉掌摑林佩儀臉
部，二人進而互相拉扯，因林佩儀吵鬧不休，白育泉明知將人自
高處推落，復掉在溪流之中，足致死亡結果，竟憤而故意將林佩
儀推向夜色裡水流湍急之大豹溪。過程中，因林佩儀拉扯、掙扎
、反抗，致白育泉跌擦醒心橋水泥護欄、柏油路面，受有左前臂
、右手掌臂、右手手肘、脖子、右腳脛骨等處之擦刮傷及背部瘀
傷……」等情，亦即認定上訴人之左前臂、右手掌臂、右手肘、
脖子、右腳脛骨等處擦刮傷及背部瘀傷，係因被害人之拉扯、掙
扎、反抗等行為及上訴人跌擦醒心橋水泥護欄、柏油路面所造成
，並非認定上訴人所受之前開傷害，均係其跌擦醒心橋水泥護欄
及柏油路面所致，此與理由內謂：「足見雙方確曾拉扯，被害人
確實掙扎，尤以被告頸部正面之擦刮傷，部位隱密，背部之瘀傷
呈現中間長方形、左邊自肩至腰，面積甚大，手肘有指甲刮痕及
深剜痕……佐以醒心橋護欄乃水泥造，高約七十公分，依卷附照
片顯示護欄表面粗糙……顯然被告之非擦刮之傷勢部分係與被害
人拉扯造成，但其餘擦刮之大部分傷痕應係在推落被害人下橋之
際，因被害人掙扎、反抗，致被告重心不穩有滑落地面，手腳擦
刮醒心橋護欄與地面柏油路面所致」，互核尚難謂齟齬不一，上
訴意旨(一)所指，不無誤會。(二)、事實之認定與證據之取捨，乃事
實審法院之職權，苟其事實之認定及證據之取捨，並不違背經驗
法則與論理法則，即不容任意指為違法而執為上訴第三審之理由
。原判決以經將卷附上訴人受傷之照片送請法醫研究所鑑定致傷
原因，該所雖以九十九年七月七日法醫理字第0990002666號函答
覆稱「該傷勢較似擦傷及刮痕，應係滑倒所致，但不一定是撞石
頭」，上訴人之辯護人並據以推論前開傷勢，係上訴人在醒心橋
下之大豹溪中搭救被害人，因不慎滑倒而撞擊河床上之石頭所致
，惟上訴人於偵查時既供稱不確定被害人當時是否倒臥在醒心橋
下之河床，則其是否有如辯護人前開主張之滑倒致傷行為，已非
無疑，且依卷附照片顯示，上訴人除四肢外，頸部正面亦受有擦
刮傷，而該傷係位於下巴及前胸凹陷處，苟上訴人確曾因下水欲
抱起被害人而滑倒，致擦刮河床之石頭，何以其僅頸部正面受有
擦刮傷，臉部卻未受傷，況被害人之身體亦有多處挫傷，上訴人
所受之擦刮傷復面積不小，並分布於身體各處，足見其二人確曾
互相拉扯，被害人亦有掙扎、反抗之動作，參酌上訴人頸部正面
之擦刮傷係在凹陷處，背部之瘀傷則呈現中間長方形、左邊自肩
至腰，面積甚大，手肘並有指甲刮痕及深剜痕，醒心橋護欄又係
水泥造，高約七十公分，表面粗糙，其上路面鋪有柏油，據謂上
訴人之傷勢係因被害人拉扯、掙扎、反抗並導致重心不穩，滑倒
地面，刮擦醒心橋護欄、柏油路面所造成，非如所辯，係下水撈
救被害人，因不慎滑倒而撞擊河床上之石頭所致。已詳細敘述其
取捨證據及認定之理由，所為論斷，核與經驗法則、論理法則及
證據法則均無違背。上訴意旨(二)此部分所為指摘，係對原審採證
認事職權之適法行使，持憑己見而為不同之評價，且重為事實之
爭執，亦非適法之第三審上訴理由。(三)、原判決以由卷附第一審
前往醒心橋履勘時所拍攝該橋第一橋墩附近之水流情形照片觀之
，大豹溪因該日前之大雨帶來豐沛水量，水位較高，水流十分湍
急，前揭橋墩附近雖有石頭露出水面，然僅係零星散落於該處，
非滿布於橋墩四周，而依卷內謝傳璋教授鑑定報告書所載，該地
區於被害人遇害當日下午亦曾下大雨，故案發當日醒心橋下之大
豹溪，其水流湍急之情形應與前揭第一審履勘現場當日相似，則
案發當日被害人之陳屍處，縱如上訴人所述，係在醒心橋下之橋
墩旁，但該橋之橋面距其下方之大豹溪水面，經第一審勘驗結果
，約十．五公尺，且被害人於遭上訴人強力推落橋下時，其落水
點因拋物線加重力作用之物理原理，被害人之身體非必墜落於該
橋墩旁露出水面之石頭上，如被害人係自醒心橋上墜落下方橋墩
旁之石頭上，其墜落所產生之動能，必將使身體受有嚴重之外傷
、骨折及臟器裂傷，但依卷附法醫研究所鑑定報告書所示，被害
人屍體之四肢完好，除第一頸椎脫臼、右側第三肋骨骨折、頭頂
枕部輕微裂傷外，並無其他嚴重之外傷、骨折，內臟亦未受損，
此與該所九十九年七月七日法醫理字第0990002666號函所示「（
被害人）若自十．五公尺之高處墜落，並非不可能產生上開傷勢
，得依著地點的環境來認定」之意見，互核亦相符合，說明被害
人自醒心橋上遭上訴人強力推落橋下之落水點，應係大豹溪水面
，而非河床露出水面之石頭上。亦即僅謂第一審至醒心橋履勘當
日，該橋下之大豹溪水流情形與案發當日「相似」，且非祇憑該
溪水之流量為論斷基礎，是原審雖未再查明第一審履勘現場當日
之大豹溪谷雨量，難謂有何不當；又卷附法醫研究所九十六年十
月五日法醫理字第0960004169號函雖稱「若由距離河床十．五公
尺處的橋上墜落，（被害人）傷勢應該更多一些，當然這些都得
配合鑑識調查而最後研判」，但經原審更(一)審就造成被害人頸椎
脫臼等傷害原因之疑義再向該所函詢時，該所又以九十九年七月
七日法醫理字第0990002666號函答覆稱「（被害人）若由十．五
公尺的高處墜落，並非不可能造成上述傷，得依著地點的環境來
認定」，嗣原審此次更審以前開法醫理字第0960004169號函所研
判之被害人傷勢與死因尚有疑點，請法醫研究所加以說明，該所
復以一○○年四月二十一日法醫理字第1000001827號函補充稱「
（九十六年十月五日法醫理字第0960004169號函所稱『若由距離
河床十．五公尺處的橋上墜落，傷勢應該更多一些』，與九十九
年七月七日法醫理字第0990002666號函稱『自十．五公尺之高處
墜落，並非不可能產生上開傷勢，得依著地點的環境來認定』）
不相歧異，科學上證據沒有百分之百的正確，有可能性存在之或
然率，縱使機率不高，亦有可能」，亦難謂法醫研究所前開之函
覆意見彼此齟齬不一；原判決另以卷附法醫研究所一○○年六月
九日法醫理字第1000002595號函就被害人受傷之成因，已說明「
(一)所謂左側眼框皮下出血、兩側大腿前側、右膝、左膝、左小腿
、右臂、背部應是生前傷，只是非在一般常解剖切開的地方，未
進行切片鏡下的檢查……(三)一般『頸椎甩動致脫臼』需要一定的
力量，所以常見於車禍撞擊或高處墜落造成，這當然要配合現場
鑑識調查證明其可能性。(四)生前遭毆或高處墜落均有可能造成局
部骨折。(五)（被害人有否可能自十．五公尺高處墜落河床而僅有
如此傷勢）必須視墜落姿勢和地點而定，此外有無確定第一落點
即在河床布滿亂石處」，而依卷內資料，被害人生前並未發生車
禍，卻受有頸椎脫臼、肋骨骨折之傷害，論斷被害人之傷應係自
高處墜落所造成，所為論述，於法尚無不合。並無上訴意旨(三)所
指有證據上理由矛盾之違誤。(四)、原審依據卷內各項證據，本於
合理判斷，認上訴人於前開時間在醒心橋上，強力將被害人推落
橋下大豹溪，任令被害人在湍急溪水中溺斃，當具有殺人之直接
故意等待證事項已臻明瞭，無再依辯護人之聲請，於夜間前往醒
心橋履勘，而為無益調查之必要，並已加以說明，按之刑事訴訟
法第一百六十三條之二第二項第三款規定，自無上訴意旨(五)所指
調查未盡之違法。至於其餘上訴意旨所執各詞，係就與犯罪構成
要件無涉之枝節漫為單純之事實爭辯，依首開說明，亦難認係適
法之第三審上訴理由。其上訴違背法律上之程式，應予駁回。
據上論結，應依刑事訴訟法第三百九十五條前段，判決如主文。
中    華    民    國  一○○  年   十一   月   十六   日
                      最高法院刑事第二庭
                          審判長法官  謝  俊  雄  
                                法官  魏  新  和  
                                法官  徐  文  亮  
                                法官  吳  信  銘  
                                法官  蔡  名  曜  
本件正本證明與原本無異
                                      書  記  官  
中    華    民    國  一○○  年   十一   月  二十一  日
                                                      Ｅ